最高法院刑事判決　　　　　　　九十四年度台上字第四三五號
　　上　訴　人　甲○○
　　　　　　　　　　　　198.
　　選任辯護人　柳聰賢律師
上列上訴人因偽造文書案件，不服台灣高等法院高雄分院中華民
國九十一年三月二十一日第二審判決（九十一年度上訴字第一四
號，起訴案號：台灣高雄地方法院檢察署八十九年度偵字第五二
０八號），提起上訴，本院判決如下：
    主  文
原判決撤銷，發回台灣高等法院高雄分院。
    理  由
本件原判決認定上訴人甲○○因經通緝而為掩飾身分，乃於民國
八十七年十二月間某日，以新台幣（下同）十二萬元之代價，委
託有共同犯意聯絡之廖學森（已於八十八年十一月二十九日死亡
），由上訴人提供其本人之照片予廖學森，在不詳地點變造被害
人范坤田名義之身分證後，並與廖學森共同基於概括犯意，再於
八十八年一月十三日，由廖學森持變造之被害人名義身分證，委
由某不知情之旅行社職員，填具普通護照、入出境許可申請書（
二聯式），並製作被害人簽名，持以向外交部領事局（第一聯）
申領中華民國護照，及向內政部警政署入出境管理局（第二聯）
申請出入境許可，並獲承辦之公務人員登載資料後，核發被害人
名義之中華民國護照（Ｍ00000000號）及許可為入出境
。上訴人並於八十七年十二月間某日，提供其本人之照片予有共
同犯意聯絡之廖學森，在不詳地點變造被害人名義之台灣居民來
往大陸通行證，上訴人於取得上開護照及變造之台灣居民來往大
陸通行證後，竟與廖學森共同基於概括之犯意，上訴人即自八十
八年二月四日起至八十九年二月二十二日止，明知其並非被害人
本人，持上開護照及變造之台灣居民來往大陸通行證，自高雄國
際機場入出境往返大陸地區共計十八次，使該入出境管理局承辦
入出境之公務員，將被害人名義入出境之資料載入管理資料內，
並在上開護照內加蓋入境章與出境章，且在入境時偽造被害人簽
名，填具入境旅客申報單，足生損害於被害人與入出境管理、海
關關務管理之正確性。上訴人並於上開委託廖學森變造被害人身
分證後，同時委由有犯意聯絡之廖學森持上開變造之身分證，共
同基於概括之犯意，於八十八年一月間向交通部公路局高雄區監
理所屏東監理站，以遺失為由，分別在申請書上偽簽被害人之簽
名，及偽造被害人之印章一枚加蓋印文於其上後，申請補發被害
人之普通小型車、重型機車駕駛執照各一份，並交予上訴人持以
行使，足生損害於被害人及監理機關管理之正確性。嗣上訴人於
八十九年二月二十六日十七時，在高雄縣大社鄉○○路與三民路
口為警查獲，並扣得如原判決附表二及附表三所示之物等情。因
而撤銷第一審判決，改判論處上訴人共同連續行使偽造私文書，
足以生損害於公眾及他人罪刑，固非無見。
惟查：(一)、被告之自白，須非出於強暴、脅迫、利誘、詐欺、疲
勞訊問、違法羈押或其他不正之方法，且與事實相符者，始得採
為證據，此觀刑事訴訟法第一百五十六條第一項之規定自明。原
判決認定：上訴人於八十七年十二月間某日，以十二萬元之代價
，委託有共同犯意聯絡之廖學森，由上訴人提供其本人之照片予
廖學森，在不詳地點變造被害人名義之身分證後，並與廖學森共
同基於概括犯意，再於八十八年一月十三日，由廖學森持變造之
被害人名義身分證，委由某不知情之旅行社職員，填具普通護照
、入出境許可申請書（二聯式），並製作被害人簽名，持以向外
交部領事局（第一聯）申領中華民國護照，及向內政部警政署入
出境管理局（第二聯）申請出入境許可，並獲承辦之公務人員登
載資料後，核發被害人名義之中華民國護照（Ｍ0000000
0號）及許可為入出境。……上訴人並於上開委託廖學森變造被
害人身分證後，同時委由有犯意聯絡之廖學森持上開變造之身分
證，共同基於概括之犯意，於八十八年一月間向交通部公路局高
雄區監理所屏東監理站，以遺失為由，分別在申請書上偽簽被害
人之簽名，及偽造被害人之印章一枚加蓋印文於其上後，申請補
發被害人之普通小型車、重型機車駕駛執照各一份，並交予上訴
人持以行使，足生損害於被害人及監理機關管理之正確性等情，
係以上情業據上訴人坦承不諱，核與被害人於警詢中指述情節相
符，為其主要論據之一。然被害人於警詢中證稱：伊於八十八年
八月六日，在潮洲鎮發生車禍，造成胸椎脊受傷即入院開刀，當
時車禍伊隨身皮夾不見了，內有身分證、汽機車駕照……，伊車
禍住院開刀有長庚紀念醫院診斷書為憑等情（偵查卷第七十一頁
背面），並提出長庚紀念醫院診斷證明書內載：被害人於八十八
年八月六日，入院開刀治療等情為證（同上卷第七十四頁）。則
被害人如於八十八年八月六日始遺失其身分證，上訴人與廖學森
如何自八十七年十二月間起，即變造被害人之身分證並用以行使
申請護照入出境，及申請補發被害人之上開駕駛執照等？上訴人
之自白是否與事實相符，非無疑義。原審就上情未詳予調查釐清
論述說明，遽採上訴人非無疑義之自白，為認定上訴人有本件犯
行之主要依據，尚有未合。(二)、科刑判決所認定之事實，與所採
之證據不相適合，即屬證據上理由矛盾，其判決當然違背法令。
又依法應於審判期日調查之證據雖已調查，而其內容未明瞭者，
即與未經調查無異，如遽行判決，仍屬應於審判期日調查之證據
而未予調查，尚不得遽對被告為有利或不利之認定。原判決事實
欄認定：上訴人於八十七年十二月間某日，提供其本人之照片予
有共同犯意聯絡之廖學森，在不詳地點變造被害人名義之台灣居
民來往大陸通行證，上訴人於取得上開護照及變造之台灣居民來
往大陸通行證後，持以入出境往返大陸地區共計十八次等情，係
依憑上訴人之自白各情，核與被害人於警詢中證述情節相符，為
其主要論據。然被害人於警詢中證稱：伊沒有出過國，更沒有台
灣居民來往大陸通行證這種文件（偵查卷第七十一頁背面）等情
，原判決認定上訴人與廖學森係變造被害人名義之台灣居民來往
大陸通行證，其所依憑被害人於警詢中之供述，核與卷宗內被害
人警詢筆錄所載內容不盡相符，其認定事實所採之證據難謂於法
無違，已有未合。又該台灣居民來往大陸通行證（警卷第十六頁
）究係偽造或變造，其與本件事實如何及如何為法律之適用攸關
，自應詳予調查釐清論述說明。原審就上情未詳予調查釐清論述
說明，其查證未盡且理由欠備，遽行判決，亦有未洽。上訴意旨
指摘原判決不當，尚非全無理由。按第三審法院應以第二審判決
所確認之事實為判決基礎，刑事訴訟法第三百九十四條第一項前
段定有明文。原判決上述之違背法令，影響於事實之確定，本院
無可據以為裁判，應將原判決撤銷，發回原審法院更為審判。
據上論結，應依刑事訴訟法第三百九十七條、第四百零一條，判
決如主文。
中　　華　　民　　國　九十四　年　　一　　月　二十七　日
                      最高法院刑事第三庭
                          審判長法官  董　明　霈
                                法官  林　茂　雄
                                法官  張　祺　祥
                                法官  呂　永　福
                                法官  花　滿　堂
      本件正本證明與原本無異
                                      書  記  官
中　　華　　民　　國　九十四　年　　二　　月　　二　　日
                                                      Ｅ
